【裁判字號】    94,訴,1655
【裁判日期】    951228
【裁判案由】    資遣
【裁判全文】
臺北高等行政法院裁定
                                     94年度訴字第01655號
                              .
原      告  甲○○
訴訟代理人  王瀅雅律師
被      告  榮民工程股份有限公司
代  表  人  乙○○（董事長）
訴訟代理人  劉志鵬律師
            陳文靜律師
複  代理人  洪志麟律師
輔助參加人  銓敘部
代  表  人  丙○○（部長）
訴訟代理人  己○○
            戊○○
            丁○○
上列當事人間因資遣事件，原告不服公務人員保障暨培訓委員會
中華民國94年2 月22日94公審決字第0011號復審決定，提起行政
訴訟。本院裁定如下：
    主  文
原告之訴駁回。
訴訟費用由原告負擔。
    理  由
一、本件事實經過：
    原告原係行政院國軍退除役官兵輔導委員會（以下簡稱退輔
    會）所屬被告之台北地下鐵施工處薦派第七職等組員（依該
    公司93年4 月1 日新人事制度換敘為十職等八級管理師），
    被告為創造民營化有利條件以達永續經營目標，訂有被告配
    合移轉民營第5 梯次專案裁減人員作業規定及實施程序（以
    下分別簡稱裁減作業規定；裁減實施程序），於92年10月至
    11月、93年6 月1 日至6 月30日止，分2 階段實施第5 梯次
    專案裁減作業。被告並認其業務縮減，原告5 年內3 年考績
    乙等，符合裁減作業規定肆、四及裁減實施程序參、三、(一)
    規定，而以93年6 月14日榮工人字第0930010644號令資遣原
    告，並自93年6 月30日生效。原告不服，提起復審，復遭復
    審決定駁回等事實，有台北地下鐵施工處93年6 月2 日專案
    裁減會議記錄、被告上述號令及保訓會94年2 月22日94公審
    決字第0011號復審決定書影本分別附於保訓會卷及本院卷可
    稽，自堪信為真實。
二、原告循序提起本件訴訟，主張略以：其於被告93年4 月1 日
    實施新人事制度時，並未切結放棄參加公保及退撫權益，仍
    具有公務人員身份，是有關本件資遣事件所生之爭議，應認
    屬保障法之保障範圍。而依裁減作業規定，本件資遣令之核
    定、發布機關應為退輔會，惟實際上本件資遣處分卻由被告
    發布，程序上已有違誤。且有關「計劃性裁減人員處理名冊
    」之提報，於程序上並未遵守裁減實施程序所定之應於開始
    實施裁減前3 個月提報名冊之規定，致使原告及其他受裁減
    人員面臨立即失業之困境，無法有適當期間進行轉任、他調
    或其他規劃之可能。況原告所服務之台北地下鐵路施工處於
    93年6 月2 日所召開之專案裁減會議，決議係認為該單位行
    政人員不應列入裁減名單，並未通過「計劃性裁減人員處理
    名冊」。遑論公務人員任用法第29條第2 項就資遣順序既已
    為明確規定，各機關僅得在不違反上開順序規定之前提下，
    進一步為補充規定；惟被告辦理第5 梯次專案裁減，卻以三
    高一低原則作為資遣之依據，此種以自訂原則逕行取代上開
    法律明定之資遣順序之作法，顯已違法等語，並聲明：(一)、
    復審決定及原處分均撤銷。(二)、被告應自93年7 月1 日起至
    原告復職日止，按月給付原告薪俸新台幣（下同）57,301元
    。
三、就訴之聲明第1 項撤銷訴訟部分：
(一)、本院有審判權。
 1、按「公務人員之任用，應具有左列資格之一：一、依法考試
    及格。二、依法銓敘合格。三、依法升等合格之人員。」公
    務人員任用法第9 條第1 項定有明文。次按公務人員權益之
    救濟，依公務人員保障法所定復審、申訴、再申訴之程序行
    之；又該法所稱公務人員，係指法定機關依法任用之有給專
    任人員及公立學校編制內依法任用之職員；再公營事業依法
    任用人員權益之救濟，準用公務人員保障法之規定，亦據公
    務人員保障法第4 條、第3 條第1 項、第102 條第3 款分別
    著有規定。
 2、查原告係乙等特考普通科及格（見復審卷第349 頁），依據
    規範臨時機關及有期限之臨時專任職務而制定之派用人員派
    用條例進用於榮工處，屬公營事業依法任用之人員。於87年
    1 月1 日榮工處改制為公司型態之被告；行政院基於保障被
    告原有員工公務人員權益，函詢考試院是否得沿用原人事制
    度乙節，經考試院通過所屬銓敘部86年7 月17日86台審四字
    第1468655 號函所為：榮工處改制為公營公司之期間極為短
    暫，如變換兩次人事制度，恐徒增困擾，基於保障當事人權
    益，同意榮工處改制為公營公司後，於移轉民營前之過渡期
    間，同意現有人員仍沿用現行人事制度( 即依派用條例及技
    術人員任用條例銓審) ，至於改制後新進人員僅得依約聘僱
    方式進用等結論，而以該院86年8 月12日86考台組貳一字第
    04832 號函復就現有人員部分同意行政院所請。
 3、嗣被告於93年4 月1 日實施新人事制度，經考試院93年2 月
    2 日考臺組貳二字第09300008161 號函，同意依銓敘部93年
    1 月12日部退三字第0932254475號函說明所載：為期被告能
    順利民營化，且兼顧銓敘審定有案現職人員退撫權益之保障
    ，擬專案同意該類人員於新人事制度實施後，列冊報請考試
    院同意保留其公務人員身分，按改制時銓敘之俸（薪）點辦
    理，於被告民營化之前，繼續參加退撫基金，並依公務人員
    退休法辦理退休之研議意見處理，並經行政院93年2 月27日
    院臺防字第0930008276號函核定在案（見復審卷第168 至17
    2 頁）；被告並於伊新人事管理要點第30點配合規定，得選
    擇繼續參加退撫基金至退休撫卹時止，退休時依退休法辦理
    。又上述銓敘部函所謂之退撫權益包括資遣；所稱保留公務
    人員身分，係在凍結該等人員銓敘之俸點，不再送審晉級的
    情況下，保留其參加退撫及公保之權益，其退撫資遣仍適用
    公務人員任用法及公務人員退休法處理，並經輔助參加人於
    保訓會陳述綦詳（見93年9 月27日及11月29日該會會議紀錄
    ─復審卷第91至114 頁），核被告公司原公務人員其退撫權
    益之保障，既經掌理公務人員之銓敘、保障、撫卹、退休等
    事項之考試院同意保留如上述（見憲法增條條文第6 條第1
    項第2 款），是本件原告就資遣本身爭議部分，即事屬公務
    人員身分之保障，本院具有審判權，合先敘明。
(二)、被告以其名義資遣原告之決定，並非行政處分。
 1、按「原告之訴，有左列各款情形之一者，行政法院應以裁定
    駁回之。……十、起訴不合程式或不備其他要件者」行政訴
    訟法第107 條第1 項第10款定有明定。又行政程序法所稱行
    政處分，係指行政機關就公法上具體事件所為之決定或其他
    公權力措施，而對外發生法律效果之單方行政行為；又受託
    行使公權力之個人或團體，於委託範圍內，視為行政機關，
    該法第92條第1 項、第2 條第3 項著有規定。所謂「行政機
    關」乃指行政主體內部依法設置，就行政事務，得以自己名
    義決定並表示行政主體意思於外部之具有獨立地位之組織體
    。若非行政機關或受託行使公權力之個人、團體，其所為之
    決定及其他措施，自非行政處分；對非行政處分提起撤銷訴
    訟，即有起訴不仍在該訴訟之特別實體判決要件之情形。
 2、另按「公營事業之組織形態不一。如決策上認某種公營事業
    應採公司組織之形態，則係基於該種公營事業，適於以企業
    理念經營之判斷，自應本於企業自主之精神及企業所有與企
    業經營分離之原則為之。而在法律上，公營事業依公司法規
    定設立公司者，雖可簡稱為公營公司，但其性質仍為私法人
    ，具有獨立之人格，自為權利義務之主體，享受權利，負擔
    義務。因之，公營公司與其人員間，係以私法人地位依其人
    事規章，經由委任（選任聘任或僱用），雙方成立私法上之
    契約關係，其對於人員之解任行為，並非行使公權力之結果
    …」司法院釋字第305 號解釋理由書可資參照。
 3、又有關國營事業之管理，依國營事業管理法之規定；國營事
    業之主管機關，依行政院各部會署組織法之規定；主管機關
    之職權包括所管國營事業機構之組設、合併、改組或撤銷、
    所管國營事業重要人員之任免、管理制度之訂定、事業業務
    之檢查及考核等，此觀國營事業管理法第1 條、第7 條、第
    8 條第1 項第1 款、第3 款至第6 款規定甚明。又「為統籌
    國軍退除役官兵輔導事宜，特設國軍退除役官兵輔導委員會
    ，直隸行政院。」、「本會因業務需要，得設各種附屬事業
    機構；其組織由會擬訂，報請行政院核定之。」退輔會組織
    條例第1 條、第16條分別著有規定，是該會為輔導退除役官
    兵承辦各項建設工程，並依上述規定，設有榮工處（參見退
    輔會榮工處組織規程第1 條規定），是榮工公司前身之榮工
    處原為行政院編制下退輔會之附屬事業機構，其組織係由退
    輔會擬訂，報請行政院核定而成。嗣榮工處於87年7 月1 日
    復依上述規定由政府機構改制為公營公司（參見榮工公司組
    織規程第1 條規定），雖仍屬國營事業之乙環（見國營事業
    管理法第3 條第3 款），惟該公司既係依公司法設立，核其
    性質即為私法人，應有自訂之人事規章以為管理之依據。榮
    工公司並於93年4 月7 日以榮工人字第0930005733號函公布
    該公司新人事制度管理規章（計含有該公司組織規程、人事
    管理要點、換敘作業要點等12項規定），並自93年4 月1 日
    起實施，核該等規章係依退輔會93年4 月1 日輔人字第0930
    003158號函及同年月2 日輔人字第0930003192號函辦理，即
    退輔會上報行政院核定後始交由榮工公司公布實施，有榮工
    公司上述函、行政院93年2 月27日院臺防字第0930008276號
    函等件影本在卷可稽（見保訓會卷），則就系爭管理規章之
    訂定，因有國營事業管理法為據，於法自無不合。
 4、再按「本條例未規定事項，準用公務人員有關法律之規定。
    」派用條例第10條定有明文。有關派用人員之資遣，於派用
    條例並無規範，自應準用任用法第29條第1 項、第2 項、第
    3 項規定：「各機關公務人員，具有左列情形之一者，得由
    機關長官考核，報經上級主管機關核准，予以資遣：一、因
    機關裁撤、組織變更或業務緊縮而須裁減人員者。．．．」
    、「前項第一款因機關裁撤、組織變更或業務緊縮須裁減人
    員時，應按其未經或具有考試及格或銓敘合格之順序，予以
    資遣；同一順序人員，應再按其考績成績，依次資遣。」、
    「資遣人員之給與，準用公務人員退休之規定；其辦法由考
    試院會同行政院定之。」辦理。如前所述，原告雖於已為私
    法人之榮工公司任職，惟經輔助參加人專案同意以新人事制
    度實施時為時點，以該時點保留其原為公務人員包括資遺在
    內之退撫權益，是擬以資遣方式，終結原告與國家間之公法
    關係，惟監督被告之退輔會始足當之；此經輔助參加人訴訟
    代理人陳明綦詳（見本院95年12月14日言詞辯論筆錄第2 頁
    ）；觀諸退輔會93年4 月29日以輔人字第0930004077 號 函
    核定該會與被告之人事權責劃分表中，有關被告人員之、資
    遣、撫卹部分明載：凡以公務人員法令辦理退休、資遺、撫
    卹之人員，同董事長、總經理、副總經理，均由退輔會核轉
    （定），而與以勞動基準法辦理退休、資遣、撫卹之人員係
    由被告逕行核定有別（見本院卷第266 至268 頁），益明被
    告無從代表國家資遣原告。故被告上開裁減實施程序第肆點
    第2 項第4 款所規定：「．．．本公司裁減委員會開會審查
    通過後，報請退輔會核布資遣（或退休）。．．．。」就原
    告而言，乃指應由退輔會核定並發布資遣始生效，至為灼然
    。
 5、如前所述，被告係屬私法人，非屬行政主體內部機關；就資
    遺保留公務人員退撫權益之原告乙事，復未見退輔會就此予
    以授權，得以被告自己名義表示行政主體意思於外部，是被
    告以其自己名義對原告所為之資遺，自非行政處分。而對原
    告之資遣處分既應由退輔會為之始生效，則被告前於93年6
    月14日以其自己名義所為，定於93年6 月30日生效之資遣決
    定（見本院卷第16頁），自無從因退輔會嗣以93年9 月6 日
    以輔人字第0930008928號函所為之溯及生效之核定而補正，
    則揆諸首揭規定，原告自不得對之提起行政訴訟。復審決定
    未從程序上予以駁回，雖有未洽，然駁回結果相同。原告復
    提起本件訴訟，乃不備撤銷訴訟之特別實體判決要件，其訴
    為不合法，應予駁回。又原告於本件堅持其係對被告提起本
    件訴訟（見本院卷上開言詞辯論筆錄第2 頁），倘原告對於
    退輔會所為之資遣核定有所不服，自應對退輔會提起訴訟，
    其當事人方屬適格，併此敘明。
四、訴之聲明第2項給付訴訟部分：
(一)、按「公法上之爭議，除法律別有規定外，得依本法提起行政
    訴訟。」行政訴訟法第2 條定有明文；又訴訟事件不屬行政
    法院之權限者，行政法院應以裁定駁回之，則為同法第107
    條第1 項第1款 所明定。而「公營事業依公司法規定設立者
    ，為私法人，與其人員間，為私法上之契約關係…至於依公
    司法第二十七條經國家或其他公法人指派在公司代表其執行
    職務或依其他法律逕由主管機關任用、定有官等在公司服務
    之人員，與其指派或任用機關之關係，仍為公法關係…」亦
    有司法院釋字第305 號解釋可參。
(二)、如前所述，原告於93年4 月1 日之後，因被告實施新人事制
    度，自是時以後，已不再具有公務人員任用法之官等，而係
    將公司職位依其性質區分為分類職位與評價職位，分類職位
    分15職等，評價職位2 至11職等，有被告人事管理要點第5
    條規定可參（見本院卷第241 頁）。而原告於93年4 月1 日
    之後原薦派第7 年功薪4 級職等，已經被告改任換敘為新人
    事制度分類職位10等管理師，復有被告93年4 月15日第0000
    00000 號改任換敘通知書影本附於復審卷可稽。故93年4 月
    1 日之後，原告於被告既非基公務人員任用法規定之官等計
    算俸給受薪，而完全基於被告新人事制度所為職位、薪級為
    受薪之基礎，則原告請求被告自93年7 月1 日起給付之薪資
    之請求，顯屬私法關係，而非為公法上之爭議，原告就此本
    院無審判權限之事項，提起本件訴訟，揆諸上開規定，其此
    部分之訴亦不合法，應予駁回。又本件訴訟既因不合法而經
    駁回，其實體上之主張本院即無庸論究，併敘明之。
五、依行政訴訟法第107 條第1 項第1 款、第10款、第104 條、
    民事訴訟法第95條、第78條，裁定如主文。
中    華    民    國    95    年    12    月   28     日
                        第七庭審判長法  官  李得灶
                                    法  官  黃秋鴻
                                    法  官  林玫君
上為正本係照原本作成。
如不服本裁定，應於送達後10日內向本院提出抗告狀（須按他造
人數附繕本）。
中    華    民    國    95    年    12    月   28     日
                                    書記官  黃明和


司法院資訊處製作；財團法人民間司法改革基金會備份。
